臺灣高等法院民事判決　九十四年度保險上字第四三號
上　訴　人　國泰人壽保險股份有限公司
法定代理人　丁○○
訴訟代理人　賴盛星律師
複 代理 人　何淑媛律師
　　　　　　程才芳律師
被 上訴 人　乙○○
訴訟代理人　張麗真律師
複 代理 人　黃宗正律師
上列當事人間給付保險金事件，上訴人對於中華民國九十四年七
月十九日臺灣板橋地方法院九十二年度保險字第二四號第一審判
決提起上訴，本院於九十六年三月二十七日言詞辯論終結，判決
如下：
    主      文
原判決除確定部分外廢棄。
上廢棄部分，被上訴人在第一審之訴及假執行之聲請均駁回。
第一審（除確定部分外）、第二審訴訟費用由被上訴人負擔。
    事實及理由
一按「當事人不得提出新攻擊或防禦方法。但有下列情形之一者
  ，不在此限‧‧‧三　對於在第一審已提出之攻擊或防禦方法
  為補充者」，民事訴訟法第四百四十七條第一項第三款定有明
  文。本件兩造於本院提出之新攻擊、防禦方法（提出證物、聲
  請鑑定、聲請訊問證人等），均屬兩造對於在第一審已提出之
  攻擊或防禦方法為補充，依上開規定，均應准其等於本院提出
  。
二被上訴人起訴主張：伊於民國八十九年八月二十四日投保上訴
  人「國泰新平安保險」（下稱系爭保險）新臺幣（下同）一千
  萬元，嗣於九十年六月七日，在伊代書辦公室因意外未著椅子
  坐跌地板（下稱系爭事故），致腰椎以下前後屈及左右屈兩種
  運動受限制喪失二分之一以上，無法恢復（下稱系爭傷害）。
  伊除系爭保險外，另投保上訴人「國泰真情一○一終身壽險」
  （下稱壽險）一百萬元，於系爭事故發生後向上訴人申請保險
  理賠，上訴人依系爭保險契約附表之「殘廢程度與保險金給付
  表」認定伊屬第四級殘廢，給付比例為百分之三十五，但非屬
  意外，僅理賠壽險保險金百分之三十五即三十五萬元，惟就系
  爭保險於九十一年五月十五日函覆拒絕理賠。然系爭保險契約
  所稱「意外傷害事故」，只要是「非疾病所引起」均屬之，伊
  已舉證證明伊係受意外傷害事故，請求權復未罹於時效，上訴
  人自應依系爭保險約定給付百分之三十五即三百五十萬元之保
  險金。爰依系爭保險契約之約定，求為命上訴人給付三百五十
  萬元，及自九十一年五月十五日起加計法定遲延利息之判決。
  上訴人則以：依保險法第一百三十條之規定及系爭保險契約條
  款第二條、第五條第一項之約定，系爭保險契約約定之保險事
  故，係以被保險人遭受外來突發事故所引起之殘廢為限，且必
  須於該意外傷害事故發生之日起一百八十日內致成系爭保險契
  約中殘廢程度與保險金給付表之殘廢程度之一者，保險人始負
  給付意外事故死亡保險金之責任。另由保險契約所生之權利，
  自得為請求之日起，經過二年不行使而消滅，被上訴人之殘廢
  保險金之請求權時效自九十年十月十六日起算，迄九十二年十
  月十六日屆滿二年時效，惟其於九十二年十月二十七日始提起
  本件訴訟，請求權已罹於時效，伊自得拒絕給付。另系爭事故
  發生於九十年六月七日，距被上訴人開具殘廢診斷證明書九十
  二年二月二十五日已超過一百八十日，伊仍不負給付系爭殘廢
  保險金之責任。再依被上訴人所稱其於九十年六月七日因系爭
  事故未著椅子坐跌地板，亦非造成被上訴人所受系爭傷害之結
  果，其應舉證證明其殘廢係因系爭意外事故所造成，方得為本
  件之請求，乃被上訴人認伊應負舉證責任，顯屬錯誤等語，資
  為抗辯。
三原審命上訴人給付三百五十萬元，及自九十一年五月十六日起
  至清償日止，按週年利率百分之五計算之利息，駁回被上訴人
  其餘之請求，上訴人提起上訴，聲明：
  (一)原判決不利於上訴人部分廢棄。
  (二)上廢棄部分，被上訴人在第一審之訴及假執行之聲請均駁回
    。
  被上訴人則聲明：上訴駁回。
  （被上訴人就其原審敗訴部分未提起上訴而告確定）。
四被上訴人主張前揭事實，提出系爭保險保險單（保單號碼：0
  000000000號）、行政院衛生署雲林醫院（下稱雲林
  醫院）診斷證明書、壽險理賠三十五萬元給付明細表、被上訴
  人拒絕理賠函、調處會決定書、洪揚醫院日診斷證明書各一件
  、勞工保險殘廢診斷書二件等為證（原審卷第七－二四、七三
  －七五頁）。
五按「請求履行債務之訴，除被告自認原告所主張債權發生原因
  之事實外，應先由原告就其主張此項事實，負舉證之責任，必
  須證明其為真實後，被告於其抗辯事實始應負證明之責任，此
  為舉證責任分擔之原則」，最高法院四十三年度臺上字第三七
  七號著有判例可資參照。次按「系爭旅行平安保險保險單第二
  條『保險範圍』約定：被保險人於本契約有效期間內，因遭遇
  外來、突發的意外傷害事故，並以此意外傷害事故為直接且單
  獨原因，致其身體蒙受傷害或因而殘廢或死亡時，依照本契約
  的約定給付保險金。故本件保險契約性質上係傷害保險，必須
  導致傷害、殘廢或死亡之外界原因係出於意外，始足當之。上
  訴人主張被上訴人應給付死亡保險金，依據前開約定及舉證責
  任分配原則，自應就權利發生事實即被保險人‧‧‧前遭遇外
  來、突發之意外事故並以此意外事故為其死亡之直接、單獨原
  因之事實負舉證之責」，亦有最高法院八十六年度臺上字第一
  五五一號著有判決（本院卷第二四二頁）。本件被上訴人投保
  系爭保險，依據系爭保險契約條款第二條約定：「被保險人於
  本契約有效期間內，因遭受意外傷害事故，致其身體蒙受傷害
  而致殘廢或死亡時，依照本契約的約定，給付保險金。前項所
  稱意外傷害事故，指非由疾病引起之外來突發事故」（原審卷
  第八頁），參諸前揭最高法院判例及判決所示，被上訴人請求
  上訴人依約給付意外殘廢保險金，依法應由被上訴人就其殘廢
  係因遭遇「外來」、「突發」所致之事實負舉證責任。
六卷附行政院國軍退除役官兵輔導委員會臺北榮民總醫院 (下稱
  榮總）九十四年三月十七日北總神字第○九四○○○二六二七
  號函雖謂：「說明：‧‧‧三、乙○○之腰椎椎間盤突出，應
  是『意外未著椅子而跌作地板』，此項意外所引起」云云（原
  審卷第一八○頁）。然榮總上開函係回覆原審九十四年三月四
  日板院通民敏九十二年度保險字第二四號函請榮總鑑定事項，
  而原審該函說明載：「二、依洪揚醫院、行政院衛生署雲林醫
  院診斷證明書所載，患者乙○○係受『腰椎脊椎間盤軟骨突出
  症，併發右側坐骨神經痛』‧‧、『第五腰椎及第一薦椎椎間
  盤突出症及挫傷裂開』，乙○○所受上開傷勢，是否由『意外
  跌倒』或『意外未著椅子而跌作地板』而引起？」云云，已將
  被上訴人罹患腰部椎間盤移位之發生原因侷限為「意外跌倒」
  或「意外未著椅子而跌作地板」，未將被上訴人罹患腰部椎間
  盤移位是否『並非意外』所致之可能並列，則榮總拘限原審函
  請鑑定事項所為之鑑定意見，已難期客觀。再榮總上開函另載
  ：「說明：‧‧‧二、病患乙○○九十年六月八日至雲林縣斗
  六鎮私立洪揚醫院就診，該院就診病患僅記載病患之症狀為：
  嚴重右下肢疼痛，並無記載受傷之機轉」在卷，顯然洪揚醫院
  之病歷中未記載被上訴人嚴重右下肢疼痛之原因為何，然榮總
  因受原審函請鑑定內容之拘限，於未說明其判斷依據為何，遽
  認被上訴人腰椎椎間盤突出，應是「意外未著椅子而跌坐地板
  ，此項意外事故所引起」云云，其所為鑑定意見，自難作為有
  利於被上訴人認定之依據。
七本院另依上訴人之聲請，函請國立臺灣大學醫學院附設醫院（
  下稱臺大醫院）鑑定被上訴人所受傷害等相關問題，據臺大醫
  院九十五年二月三日校附醫秘字第○九五○○○一一一五號函
  載：「說明：二、（一）乙○○先生（以下簡稱徐先生）於九
  十年六月十二日至斗六洪揚醫院就診並接受治療，其因右側坐
  骨神經痛，經反覆治療無效，後於同年十月至行政院衛生署雲
  林醫院（現已改為〔臺大醫院〕雲林分院）接受腰椎椎間盤顯
  微切除手術。（二）因腰椎椎間盤突出症通常無法得知確切之
  原因，故依所附之醫院病歷資料描述，並無法確知徐先生之病
  症為何時發生及所致之原因，惟就學理上因係椎間盤退化後才
  會突出‧‧‧」等語，臺大醫院另以九十五年七月十七日校附
  醫秘字第○九五○○○二三八○號載：「說明二、（一）「乙
  ○○先生因右側坐骨神經痛接受手術治療，坐骨神經痛大部分
  源自於腰椎椎間盤突出，因腰椎椎間盤突出為常見疾病，絕大
  部分是因體質因素退化而突出，多不是因外傷引起，所以除非
  病人受傷當時有到相關單位做檢查，有血腫、脫位、骨折情事
  且留下紀錄，否則無法判斷為外傷引起」等語（本院卷第五七
  、一一四頁）。上開臺大醫院二份函鑑定意見均係依學理判斷
  認被上訴人罹患椎間盤突出症係椎間盤退化所致，且本件被上
  訴人罹患腰椎椎間盤突出係屬常見疾病，倘被上訴人未能舉證
  證明其於事故當時有血腫、脫位、骨折等醫療紀錄者，顯然其
  所受系爭傷害非外來突發意外事故所致，遑論依被上訴人所稱
  系爭事故發生於九十年六月七日，其於翌日至洪揚醫院門診治
  療，苟被上訴人所受系爭傷害係因系爭事故之意外所引起，被
  上訴人當時應有血腫、脫位、骨折之情況，洪揚醫院必輕易診
  斷被上訴人有此等血腫、脫位、骨折之情況，乃洪揚醫院之診
  斷證明書僅載：「病名：腰椎脊椎間盤軟骨突出症，併發右側
  坐骨神經痛。醫師囑言：患者於民國九十年六月八日開始起門
  診治療至九十年十月十三日止。共治療十二次」（原審卷第二
  四頁），以洪揚醫院診斷證明書上開記載，自已足認定被上訴
  人當時確無血腫、脫位、骨折之情況，依上開臺大醫院函之說
  明，被上訴人系爭傷害顯非外傷引起，上訴人依約自不負給付
  意外殘廢保險金之義務。再據有關椎間盤突出症之醫療報導「
  超過百分之八十的成年國人有下背疼痛的經驗，大多數是因姿
  勢不良或過度勞累造成的‧‧‧」、「‧‧‧經常搬動重物、
  姿勢不正確加上長期脊骨錯位沒有得到治理等，令椎間盤有退
  化性的改變‧‧‧出現椎間盤突出症的徵狀」等語（原審卷第
  一五九、一六○頁），顯見國人普遍罹患椎間盤突出症多係出
  於病患自身長期姿勢不良所致，故被上訴人所受脊椎傷害即有
  可能係因疾病引起而非意外事故所致，倘被上訴人未舉證證明
  其殘廢係因外來突發意外事故所致，上訴人自不負給付保險金
  之義務。
八被上訴人另主張其於系爭事故發生翌日至洪揚醫院就診時，即
  告知醫師因空坐地板致腰脊部位疼痛，但醫師漏未記載，其於
  九十一年七月三十一日要求醫師補記，苟被上訴人未告知上情
  ，醫師不可能補記，則由洪揚醫院病歷記載被上訴人空坐地板
  之事實，足證其所受傷害係外力引起云云。然苟如被上訴人所
  述，其於九十年六月八日就診時，已告知前一日跌坐於地上致
  腰椎疼痛之事實屬實，依常理判斷，主治醫師對此足以影響對
  病患病情之重要事項，不可能漏記於病歷上，況苟被上訴人所
  受系爭傷害確因系爭事故引起，被上訴人於翌日就診時當有血
  腫、脫位、骨折等之情況，蓋血腫、脫位、骨折症狀不可能於
  翌日自行痊癒，洪揚醫院醫師於病患為上開陳述，自得憑其專
  業立即檢視被上訴人是否有血腫、脫位、骨折之症狀，做為被
  上訴人系爭傷害是否確因系爭事故所致，乃洪揚醫院李偉願醫
  師未於九十年六月八日為上開檢視，僅於一年餘後憑被上訴人
  之陳述，於九十一年七月十三日在病歷上補記「91年7月13日
  claim fell down sitting」云云，其意顯係表明被上訴人於
  九十年六月八日未告知其傷勢係因跌落所致，換言之，上開補
  記僅表明被上訴人於九十一年七月十三日求診時方聲稱自椅子
  跌落之事。矧上開病歷之補記係李偉願醫師於系爭事故發生後
  一年又一個月，始依被上訴人要求於病歷補記其片面聲稱之事
  實，李偉願醫師並未實際查證被上訴人聲稱之事實是否屬實，
  則被上訴人以李偉願醫師基於醫病關係應允被上訴人之要求，
  於病歷上補記其片面聲稱之內容，即謂其傷勢係外力所引起云
  云，自無足採。且縱被上訴人於九十年六月七日有跌落之事實
  ，惟被上訴人未能舉證證明其於事故當時有血腫、脫位、骨折
  等醫療紀錄者，仍不能證明其所受系爭傷害系外來突發意外事
  故所致，亦如上述，被上訴人前開主張，自無足採。又被上訴
  人另謂雲林醫院病歷上記載被上訴人椎圓盤有破損（ruptured
  herniated disc），可證其薦椎盤突出係外力所引起符合意外
  條件云云。惟查，網路醫學報導就椎間盤突出的原因記載「腰
  椎間盤—它很容易因長期姿勢不良或腰椎負重過重而造成破裂
  或突出，進而壓迫到腰部的神經導致受傷部位疼痛、麻木或下
  肢麻痺疼痛。其好發部位為腰椎第四節與第五節或第五節與薦
  椎之間（即L4-5與L5-S1）」（本院卷第一四○－一四三頁）
  ；再依臺大醫院神經外科楊士弘醫師於九十五年十一月十六日
  函說明：(一)所載「”Rutured herniated disc”係指椎間盤內
  容物突出，並穿過椎間盤外環之破損處，而造成神經之壓迫。
  依照學理判斷與臨床經驗，可能原因包括外傷、搬運重物、長
  期姿勢不良等等。然而依據影像檢查結果與手術發現，不易推
  斷真正之原因」在卷（本院卷第一七八頁），顯見「Ruptured
  herniated disc」亦因長期姿勢不良所造成，故腰椎間盤破裂
  可能係因長期姿勢不良所致，然非必然係外力所引起，故被上
  訴人僅以病歷上記載「ruptured herniated disc」即謂其薦
  椎盤突出係外力所引起，委無足採。
九上訴人固不否認於本件訴訟繫屬前，就上訴人所投保壽險部分
  ，已給付被上訴人殘廢保險金三十五萬元之事實，惟上訴人於
  被上訴人申請理賠時，著重於被上訴人之傷勢非意外所致，故
  未委請醫師鑑定即採信被上訴人所提出之診斷證明書就壽險部
  份先予給付，而就系爭保險契約部分以非意外事故為由拒絕理
  賠。嗣被上訴人向保險申訴調處委員會申請調處，調處決定理
  由謂「就人體解剖學而言，胸椎以下活動度主要在胸腰椎交界
  處，而被保險人之傷勢為『第五腰椎及第一薦椎間盤突出及裂
  開』，因此，即便其第五腰椎即第一薦椎完全喪失活動能力，
  亦不至於嚴重影響胸椎以下運動範圍，造成運動受限二分之一
  以上，況且被保險人所接受之手術似僅為椎間盤切除術，並未
  將第五腰椎及第一薦椎融合，更不可能導致如此嚴重之後遺症
  ‧‧‧」等語（原審卷第二○頁），上訴人始察覺被上訴人之
  體況是否已達系爭保險契約所定第四級殘廢程度，亦有疑義。
  而本件訴訟繫屬後，被上訴人依法本應就其殘廢係因外來突發
  意外事故所致且已達系爭保險契約所定第四級殘廢程度等有利
  於己之事實負舉證責任，自不得僅以上訴人於訴訟繫屬前給付
  其他保險契約之殘廢保險金，即謂其已盡舉證之責。另被上訴
  人聲請訊問證人甲○○、丙○○證述被上訴人發生跌落地面之
  情事云云，惟該等證人證言至多僅能證明被上訴人曾跌坐地上
  ，惟仍不能證明與被上訴人嗣後發生”Ruptured herniated
  disc” (椎間盤內容物突出)之病症有因果關係，蓋如有因果
  關係者，必被上訴人當時出現血腫、脫位、骨折之症狀，惟被
  上訴人就診之初均未經醫師檢驗出該等症狀，均如前述，遑論
  證人作證時間為九十六年一月二十九日，距系爭事故發生之九
  十年六月七日已逾五年半，乃證人仍有此清楚之記憶，有違常
  理。況依臺大醫院九十五年七月十七日校附醫秘字第○九五○
  ○○二三八○號，謂「腰椎椎間盤突出為常見疾病，絕大部分
  是因體質因素退化而突出，多不是因外傷引起，所以除非病人
  受傷當時有到相關單位做檢查，有血腫、脫位、骨折情事且留
  下紀錄，否則無法判斷為外傷引起」等語，已如上述，而本件
  被上訴人就診病歷從未有血腫、脫位或骨折之記載，益證本件
  被上訴人並非因意外跌坐地上引起腰椎椎間盤突出之情形，上
  開證人之證言自難作為有利於被上訴人認定之依據。
十綜上所述，被上訴人不能證明其所受系爭傷害係因系爭事故所
  致，即不能證明其所受系爭傷害係因遭遇「外來」、「突發」
  之意外事故所致，與系爭保險契約第二條之約定不符。從而，
  被上訴人依系爭保險契約之約定，請求上訴人給付被上訴人三
  百五十萬元，及自九十一年五月十六日起至清償日止，按週年
  利率百分之五計算之利息，於法無據，應予駁回，其假執行之
  聲請亦失所依據，應併予駁回。原審除確定部分外，為上訴人
  敗訴之判決，尚有未洽，上訴意旨指摘此部分原判決不當，求
  予廢棄改判，為有理由，應由本院予以廢棄，改判如主文第二
  項所示。
十一本件因事證已臻明確，兩造其餘攻擊、防禦方法及所為之立證
  ，與判決之結果不生若何影響，無庸再逐一予以論究，合併敘
  明。
據上論結，本件上訴為有理由，依民事訴訟法第四百五十條、第
七十八條判決如主文。
中　　華　　民　　國　 九十六 　年 　四 　月   十七   日
                   民事第十五庭
                       審判長法　官  湯美玉
　　　　　　　　　　         法　官  許文章
          　　　　 　　　　　法　官  黃國永
正本係照原本作成。
如不服本判決，應於收受送達後20日內向本院提出上訴書狀，其
未表明上訴理由者，應於提出上訴後20日內向本院補提理由書狀
（均須按他造當事人之人數附繕本）上訴時應提出委任律師或具
有律師資格之人之委任狀；委任有律師資格者，另應附具律師資
格證書及釋明委任人與受任人有民事訴訟法第466條之1第1項但
書或第2項（詳附註）所定關係之釋明文書影本。
中　　華　　民　　國　　96　　年　　4 　　月　　18　　日
　　　　　　　　　　　　　　　書記官  賴淑真
附註：
民事訴訟法第466條之1（第1項、第2項）：
對於第二審判決上訴，上訴人應委任律師為訴訟代理人。但上訴
人或其他法定代理人具有律師資格者，不在此限。
上訴人之配偶、三親等內之血親、二親等內之姻親，或上訴人為
法人、中央或地方機關時，其所屬專任人員具有律師資格並經法
院認為適當者，亦得為第三審訴訟代理人。
